ACORDAO-COMPLETO-2521939

ACÓRDÃO 4831/2022 ATA 29/2022 - PRIMEIRA CÂMARA

VISTOS, relatados e discutidos estes autos de Tomada de Contas Especial instaurada pela Caixa Econômica Federal em desfavor de Mamoru Nakashima, em razão da não comprovação da regular aplicação dos recursos repassados pela União por meio do Termo de compromisso 0363570-64, registro Siafi 671886, firmado entre o Ministério da Cultura e o Município de  Itaquaquecetuba/SP, cujo objeto era a construção da Praça dos Esportes e da Cultura daquele Município,
ACORDAM os Ministros do Tribunal de Contas da União, reunidos em sessão de Primeira Câmara, diante das razões expostas pelo relator, em:
9.1. considerar revel Mamoru Nakashima, para todos os efeitos, com fundamento no art. 12, § 3º, da Lei 8.443/1992, dando-se prosseguimento ao processo;
9.2. julgar irregulares as contas de Mamoru Nakashima, com fundamento nos arts. 1º, inciso I, 16, III, "b" e "c", e 19, caput, da Lei 8.443/1992, e condená-lo solidariamente ao pagamento das quantias a seguir especificadas, com a fixação do prazo de quinze dias, a contar da notificação, para que comprove, perante o Tribunal (art. 214, inciso III, alínea "a", do Regimento Interno do TCU) , o recolhimento da dívida ao Tesouro Nacional, atualizada monetariamente e acrescida dos juros de mora, calculados a partir das datas discriminadas, até a data do recolhimento, na forma prevista na legislação em vigor;
	Data de ocorrência
	Valor histórico (R$) 

	24/9/2014
	104.330,63

	25/4/2016
	123.761,20

	11/5/2012
	21.950,00

	6/6/2013
	1.593,20

	30/7/2013
	16.849,92

	23/1/2014
	38.161,10

	13/2/2014
	74.262,62

	22/4/2014
	55.602,24

	7/5/2014
	20.887,54

	2/6/2014
	109.052,67

	4/8/2014
	179.414,77

	29/1/2014
	21.950,00

9.3. aplicar a Mamoru Nakashima a multa individual prevista no artigo 57 da Lei 8.443/1992, no valor de R$ 1.000.000,00 (um milhão de reais) , fixando-lhe o prazo de 15 (quinze) dias, a contar da notificação, para que comprove, perante o Tribunal (art. 214, inciso III, alínea "a", do Regimento Interno) , o recolhimento da dívida ao Tesouro Nacional, atualizada monetariamente desde a data do presente acórdão até a do efetivo recolhimento, se for paga após o vencimento, na forma da legislação em vigor;
9.4. autorizar, desde logo, a cobrança judicial da dívida, caso não atendida a notificação, na forma do disposto no art. 28, inciso II, da Lei 8.443/1992;
9.5. dar ciência do presente acórdão à Caixa Econômica Federal e ao responsável;
9.6. encaminhar cópia desta deliberação ao Procurador-Chefe da Procuradoria da República no Estado de São Paulo, nos termos do art. 16, § 3º, da Lei 8.443/1992 c/c o art. 209, § 7º, do Regimento Interno do TCU, para adoção das medidas que entender cabíveis.

TOMADA DE CONTAS ESPECIAL. TCE instaurada pelo(a) Caixa Econômica Federal (mandatária no(a) Secretaria Executiva do Ministério da Cultura) em razão de Não comprovação da regular aplicação dos recursos repassados pela União, Termo de compromisso CR.NR.0363570-64, firmado com o/a MINISTERIO DA CULTURA, Siafi/Siconv 671886, função CULTURA, que teve como objeto CONSTRUCAO DA PEC 3000 M (nº da TCE no sistema: 1122/2019).

Primeira Câmara

Caixa Econômica Federal.

3. Interessados/Responsáveis:
3.1. Responsável: Mamoru Nakashima (XXX.874.308-XX).

13.1. Ministros presentes: Benjamin Zymler (na Presidência) e Walton Alencar Rodrigues (Relator).
13.2. Ministro-Substituto convocado: Marcos Bemquerer Costa.
13.3. Ministros-Substitutos presentes: Augusto Sherman Cavalcanti e Weder de Oliveira.

WALTON ALENCAR RODRIGUES

Adoto, como relatório, a instrução da unidade técnica (peças 44-46) , que contou com a anuência do Ministério Público junto ao TCU (peça 47) :
Cuidam os autos de tomada de contas especial instaurada pela Caixa Econômica Federal (mandatária na Secretaria Executiva do Ministério da Cultura (extinta) ) , em desfavor de Mamoru Nakashima (CPF: XXX.874.308-XX) , prefeito na gestão 2013-2020, em razão de não comprovação da regular aplicação dos recursos repassados pela União realizadas por meio do Termo de compromisso CR.NR.0363570-64, registro Siafi 671886, (peça 9) firmado entre o MINISTERIO DA CULTURA e município de Itaquaquecetuba - SP, e que tinha por objeto o instrumento descrito como "CONSTRUCAO DA PEC 3000 M	".
HISTÓRICO
Em 8/11/2018, com fundamento na IN/TCU 71/2012, alterada pela IN/TCU 76/2016 e DN/TCU 155/2016, o dirigente da instituição Caixa Econômica Federal (mandatária na Secretaria Executiva do Ministério da Cultura (extinta) ) autorizou a instauração da tomada de contas especial (peça 1) . O processo foi registrado no sistema e-TCE com o número 1122/2019.
Para executar o objeto do Termo de compromisso CR.NR.0363570-64 foram previstos R$ 2.020.000,00 à conta da concedente e R$ 200.490,62 referentes à contrapartida do convenente (peça 6, p. 5) . Teve vigência de 29/2/2012 a 28/2/2019, com prazo para apresentação da prestação de contas em 29/4/2019.
Os repasses efetivos da União para a conta vinculada ao contrato de repasse totalizaram R$ 1.758.040,11, conforme informações constantes na peça 22.
A Caixa Econômica Federal - CEF, realizou os seguintes desbloqueios para a conta vinculada, conforme controle de desbloqueio (peça 20, p. 1-2) :
	Data de ocorrência
	Valor histórico (R$) 

	11/5/2012
	21.950,00

	6/6/2013
	1.593,20

	30/7/2013
	16.849,92

	23/1/2014
	38.161,10

	13/2/2014
	74.262,62

	22/4/2014
	55.602,24

	7/5/2014
	20.887,54

	2/6/2014
	109.052,67

	4/8/2014
	179.414,77

	24/9/2014
	104.330,63

	25/4/2016
	123.761,20

Todo o valor desbloqueado que foi sacado foi movimentado, ficando a conta vinculada zerada (peças 14 e 15) . O valor não sacado permaneceu na conta poupança, rendendo juros e correção monetária, até 15/4/2019, quando foi restituído a concedente, totalizando R$ 1.439.980,87 (peça 16 e peça 15, p. 8) .
A respeito da execução do contrato de repasse, conforme relatório emitido pela Caixa Econômica Federal (CEF) em 1/10/2014, haviam sido executados R$ 912.852,31 em obras civis, correspondente a 49,10% da execução física. Deste total, R$ 735.848,58 correspondiam a recursos federais e R$ 177.003,73 a recursos da contrapartida (peça 13, p. 9) . Além das obras físicas, foi relatada a execução de mais R$ 21.950,00 em ações sociais com recursos de contrapartida.
O relatório supramencionado foi emitido com base em visita técnica realizada em setembro de 2014, na qual se averiguou a execução dos serviços do último boletim de medição enviado à CEF (peça 13, p. 3-4) .
Passados três anos, já em 6/10/2017, a Caixa Econômica Federal (CEF) enviou notificação ao Sr. Mamoru Nakashima, prefeito de Itaquaquecetuba-SP, informando que a execução do objeto se encontrava paralisada e requisitando que fosse apresentado boletim de medição que comprovasse a retomada do objeto pactuado (peça 19, p. 1-3) .
Os autos apontam que foi realizada reunião em 17/10/2017 na qual as partes acordaram que as operações seriam retomadas em janeiro de 2018 (peça 19, p. 4-6) . Todavia, vencido este prazo, a prefeitura não enviou documentação que comprovasse a retomada das obras, sendo então instaurada a presente tomada de contas especial (peça 19, p. 7-16) .
O fundamento para a instauração da Tomada de Contas Especial, conforme consignado na matriz de responsabilização elaborada pelo tomador de contas, foi a constatação da seguinte irregularidade: 
Não comprovação da regular aplicação dos recursos repassados pela União - Não execução total ou execução parcial sem funcionalidade do objeto pactuado e para a qual tenham sido sacados valores da conta vinculada sem a correspondente devolução. Operação foi enquadrada na Portaria 348/2016, com determinação de seu CANCELAMENTO pelo Ministério Gestor, conforme item 4.2 do Ofício SEI nº 94/2018/SEINFRA-MINC.
O responsável arrolado na fase interna foi devidamente comunicado e, diante da ausência de justificativas suficientes para elidir a irregularidade e da não devolução dos recursos, instaurou-se a tomada de contas especial.
	No relatório (peça 25) , o tomador de contas concluiu que o prejuízo importaria no valor original de R$ 745.865,89, imputando-se a responsabilidade a Mamoru Nakashima, PREFEITO MUNICIPAL, no período de 1/1/2013 a 31/12/2016 e 1/1/2017 a 31/12/2020, na condição de prefeito sucessor.
		Em 22/5/2020, a Controladoria-Geral da União emitiu o relatório de auditoria (peça 27) , em concordância com o relatório do tomador de contas. O certificado de auditoria e o parecer do dirigente do órgão de controle interno concluíram pela irregularidade das presentes contas (peças 28 e 29) .
	Em 28/5/2020, o ministro responsável pela área atestou haver tomado conhecimento das conclusões contidas no relatório e certificado de auditoria, bem como do parecer conclusivo do dirigente do órgão de controle interno, manifestando-se pela irregularidade das contas, e determinou o encaminhamento do processo ao Tribunal de Contas da União (peça 30) .
Na instrução inicial (peça 34) , analisando-se os documentos nos autos, concluiu-se pela necessidade de realização de citação para a seguinte irregularidade: 
Irregularidade 1: não comprovação da boa e regular aplicação dos recursos repassados por força do contrato de repasse 0363570-64 em razão da ausência de funcionalidade do objeto do termo de compromisso sem aproveitamento útil da parcela executada, por motivo de inexecução parcial e em razão da realização de saque da conta específica do contrato de repasse, sem o devido comprovante de despesa.
	Evidências da irregularidade: documentos técnicos presentes nas peças 1, 4, 9, 14, 15 e 19.
	Normas infringidas: Art. 37, caput, c/c o art. 70, parágrafo único, da Constituição da República Federativa do Brasil; art. 93, do Decreto-lei 200/1967; art. 66, do Decreto 93.872/1986; art. 20 da IN STN 1/1997; cláusula primeira do Termo de Compromisso 363.570-64/2012 MINC/CAIXA/PM ITAQUAQUECETUBA.
	Débitos relacionados ao responsável Mamoru Nakashima (CPF: XXX.874.308-XX) :
	Data de ocorrência
	Valor histórico (R$) 
	Identificador da parcela

	24/9/2014
	104.330,63
	D11

	25/4/2016
	123.761,20
	D12

	11/5/2012
	21.950,00
	D2

	6/6/2013
	1.593,20
	D3

	30/7/2013
	16.849,92
	D4

	23/1/2014
	38.161,10
	D5

	13/2/2014
	74.262,62
	D6

	22/4/2014
	55.602,24
	D7

	7/5/2014
	20.887,54
	D8

	2/6/2014
	109.052,67
	D9

	4/8/2014
	179.414,77
	D10

	29/1/2014
	21.950,00
	D14

		Cofre credor: Tesouro Nacional.
		Responsável: Mamoru Nakashima (CPF: XXX.874.308-XX) .
Conduta: nas parcelas D11 a D12, D2 a D10 - deixar de tomar as providências necessárias à conclusão de obra ou dos serviços pactuados objeto do instrumento em questão, restando imprestável a parcela executada, seja por ter ficado a obra inacabada, seja porque os serviços executados não foram suficientes para obter o atingimento dos objetivos acordados.
Conduta: na parcela D14 - sacar R$ 21.950,00 da conta específica do Termo de compromisso CR.NR.0363570-64 em 29/1/2014 sem apresentar o correspondente comprovante de despesa.
Nexo de causalidade: A ausência das providências necessárias à conclusão de obra ou dos serviços pactuados objeto do instrumento em questão resultou na impossibilidade de aproveitamento da parcela executada, e, consequentemente, em prejuízo ao erário correspondente ao valor integral repassado; enquanto o saque de R$ 21.950,00 da conta específica do Termo de compromisso CR.NR.0363570-64 em 29/1/2014 sem apresentar o correspondente comprovante de despesa impedem o estabelecimento do nexo de causalidade entre o que foi executado no âmbito do contrato de repasse e os valores sacados, gerando presunção de dano ao erário.
Culpabilidade: não há excludentes de ilicitude, de culpabilidade e de punibilidade; é razoável supor que tinha consciência da ilicitude de sua conduta; era exigível conduta diversa da praticada, qual seja, tomar todas ao providências necessárias à continuidade da execução do objeto do instrumento e não sacar os recursos da conta corrente específica do convênio sem os devidos comprovantes de despesas e movimentá-los somente nesta conta. 
Encaminhamento: citação.
Em cumprimento ao pronunciamento da unidade (peça 36) , foi efetuada citação do responsável, nos moldes adiante:
 Mamoru Nakashima - promovida a citação do responsável, conforme delineado adiante:
	Comunicação: Ofício 24369/2021 - Seproc (peça 38) 
Data da Expedição: 28/5/2021
Data da Ciência: não houve (Mudou-se) (peça 39) 
Observação: Ofício enviado para o endereço do responsável, conforme pesquisa na base de dados no sistema da Receita Federal, custodiada pelo TCU 
	
	Comunicação: Edital 0979/2021 - Seproc (peça 41) 
Data da Publicação: 14/9/2021 (peça 42) 
Fim do prazo para a defesa: 29/9/2021
	
Conforme Despacho de Conclusão das Comunicações Processuais (peça 43) , as providências inerentes às comunicações processuais foram concluídas. 
Transcorrido o prazo regimental, o responsável Mamoru Nakashima permaneceu silente, devendo ser considerado revel, nos termos do art. 12, § 3º, da Lei 8.443/1992.
ANÁLISE DOS PRESSUPOSTOS DE PROCEDIBILIDADE DA IN/TCU 71/2012
Avaliação de Viabilidade do Exercício do Contraditório e Ampla Defesa
	Verifica-se que não houve o transcurso de mais de dez anos desde o fato gerador sem que tenha havido a notificação do responsável pela autoridade administrativa federal competente (art. 6º, inciso II, c/c art. 19 da IN/TCU 71/2012, modificada pela IN/TCU 76/2016) , uma vez que o fato gerador da irregularidade sancionada ocorreu em 25/4/2016, e o responsável foi notificado sobre a irregularidade pela autoridade administrativa competente conforme abaixo:
0. Mamoru Nakashima, por meio do ofício acostado à peça 4, recebido em 21/11/2018, conforme AR (peça 5) .
Valor de Constituição da TCE 	
	Verifica-se, ainda, que o valor atualizado do débito apurado (sem juros) em 1/1/2017 é de R$ 917.445,28, portanto superior ao limite mínimo de R$ 100.000,00, na forma estabelecida conforme os arts. 6º, inciso I, e 19 da IN/TCU 71/2012, modificada pela IN/TCU 76/2016. 
OUTROS PROCESSOS/DÉBITOS NOS SISTEMAS DO TCU COM OS MESMOS RESPONSÁVEIS
	Informa-se que foi encontrado processo no Tribunal com o mesmo responsável:
	Responsável
	Processos

	Mamoru Nakashima
	Processo 024.138/2020-7 [TCE, aberto, "TCE instaurada pelo (a) Caixa Econômica Federal (mandatária no (a) COORDENACAO GERAL DE MATERIAL E PATRIMONIO - MINISTÉRIO DA SAÚDE) em razão de Não comprovação da regular aplicação dos recursos repassados pela União, Contrato de repasse 0315924-39/2009, firmado com o/a MINISTERIO DA SAUDE, Siafi/Siconv 720846, função SAUDE, que teve como objeto Construção de 03 Unidades Básica de Saúde e Ampliação de 01 Unidade Básica de Saúde (nº da TCE no sistema: 2095/2018) "]
Processo 016.347/2021-8 [TCE, aberto, "TCE instaurada pelo (a) Fundo Nacional de Desenvolvimento da Educação em razão de Não comprovação da regular aplicação dos recursos repassados pela União, para atendimento ao Programa Nacional de Alimentação Escolar (PNAE) , exercício 2016, função EDUCACAO (nº da TCE no sistema: 2616/2020) "]
Processo 036.139/2020-3 [TCE, aberto, "TCE instaurada pelo (a) Fundo Nacional de Desenvolvimento da Educação em razão de Não comprovação da regular aplicação dos recursos repassados pela União, para atendimento ao Programa Nacional de Alimentação Escolar (PNAE) , exercício 2017, função EDUCACAO (nº da TCE no sistema: 1995/2020) "]
Processo 041.674/2021-9 [TCE, aberto, "TCE instaurada pelo (a) Fundo Nacional de Desenvolvimento da Educação em razão de Omissão no dever de prestar contas, Termo de compromisso 3115/2012, firmado com o/a FUNDO NACIONAL DE DESENVOLVIMENTO DA EDUCACAO, função EDUCACAO, que teve como objeto Construções de 05 (cinco) Unidades Escolares de Educação Infantil, Modelo Proinfância, Tipo C. (nº da TCE no sistema: 1697/2021) "]

	A tomada de contas especial está, assim, devidamente constituída e em condição de ser instruída.
EXAME TÉCNICO
Da validade das notificações:
	Preliminarmente, cumpre tecer breves considerações sobre a forma como são realizadas as comunicações processuais no TCU. A esse respeito, destacam-se o art. 179, do Regimento Interno do TCU (Resolução 155, de 4/12/2002) e o art. 4º, inciso III, § 1º, da Resolução TCU 170, de 30 de junho de 2004, in verbis:
Art. 179. A citação, a audiência ou a notificação, bem como a comunicação de diligência, farse-ão:
I - mediante ciência da parte, efetivada por servidor designado, por meio eletrônico, fac-símile, telegrama ou qualquer outra forma, desde que fique confirmada inequivocamente a entrega da comunicação ao destinatário;
II - mediante carta registrada, com aviso de recebimento que comprove a entrega no endereço do destinatário;
III - por edital publicado no Diário Oficial da União, quando o seu destinatário não for localizado
 (...) 
Art. 3º As comunicações serão dirigidas ao responsável, ou ao interessado, ou ao dirigente de órgão ou entidade, ou ao representante legal ou ao procurador constituído nos autos, com poderes expressos no mandato para esse fim, por meio de:
I - correio eletrônico, fac-símile ou telegrama;
II - servidor designado;
III - carta registrada, com aviso de recebimento;
IV - edital publicado no Diário Oficial da União, quando o seu destinatário não for localizado, nas hipóteses em que seja necessário o exercício de defesa.
Art. 4º. Consideram-se entregues as comunicações:
I - efetivadas conforme disposto nos incisos I e II do artigo anterior, mediante confirmação da ciência do destinatário;
II - realizadas na forma prevista no inciso III do artigo anterior, com o retorno do aviso de recebimento, entregue comprovadamente no endereço do destinatário;
III - na data de publicação do edital no Diário Oficial da União, quando realizadas na forma prevista no inciso IV do artigo anterior.
§ 1º O endereço do destinatário deverá ser previamente confirmado mediante consulta aos sistemas disponíveis ao Tribunal ou a outros meios de informação, a qual deverá ser juntada ao respectivo processo.
 (...) 
	Bem se vê, portanto, que a validade da citação via postal não depende de que o aviso de recebimento seja assinado pelo próprio destinatário da comunicação, o que dispensa, no caso em tela, a entrega do AR em "mãos próprias". A exigência da norma é no sentido de o Tribunal verificar se a correspondência foi entregue no endereço correto, residindo aqui a necessidade de certeza inequívoca. 
	Não é outra a orientação da jurisprudência do TCU, conforme se verifica dos julgados a seguir transcritos:
São válidas as comunicações processuais entregues, mediante carta registrada, no endereço correto do responsável, não havendo necessidade de que o recebimento seja feito por ele próprio (Acórdão 3648/2013-TCU-Segunda Câmara, Relator Min. José Jorge) ;
É prescindível a entrega pessoal das comunicações pelo TCU, razão pela qual não há necessidade de que o aviso de recebimento seja assinado pelo próprio destinatário. Entregandose a correspondência no endereço correto do destinatário, presume-se o recebimento da citação. (Acórdão 1019/2008-TCU-Plenário, Relator Min. Benjamin Zymler) ;
As comunicações do TCU, inclusive as citações, deverão ser realizadas mediante Aviso de Recebimento - AR, via Empresa Brasileira de Correios e Telégrafos, bastando para sua validade que se demonstre que a correspondência foi entregue no endereço correto. (Acórdão 1526/2007-TCU-Plenário, Relator Min. Aroldo Cedraz) .
A validade do critério de comunicação processual do TCU foi referendada pelo Supremo Tribunal Federal, nos termos do julgamento do MS-AgR 25.816/DF, por meio do qual se afirmou a desnecessidade da ciência pessoal do interessado, entendendo-se suficiente a comprovação da entrega do "AR" no endereço do destinatário:
Ementa: agravo regimental. Mandado de segurança. Desnecessidade de intimação pessoal das decisões do tribunal de contas da união. art. 179 do regimento interno do TCU. Intimação do ato impugnado por carta registrada, iniciado o prazo do art. 18 da lei nº 1.533/51 da data constante do aviso de recebimento. Decadência reconhecida. Agravo improvido.
O envio de carta registrada com aviso de recebimento está expressamente enumerado entre os meios de comunicação de que dispõe o Tribunal de Contas da União para proceder às suas intimações.
O inciso II do art. 179 do Regimento Interno do TCU é claro ao exigir apenas a comprovação da entrega no endereço do destinatário, bastando o aviso de recebimento simples. 
Da revelia do responsável Mamoru Nakashima
No caso vertente, a citação do responsável (Mamoru Nakashima) se deu de forma bastante zelosa, como se passa a relatar.
Inicialmente, tentou-se realizar a citação no endereço constante na base de dados da Receita custodiada pelo TCU (peça 37) , tendo o ofício sido devolvido ao remetente com a informação de que o responsável "mudou-se" (peça 40) . Diante disto, foi realizada nova busca por endereços nas bases de dados públicas custodiadas pelo TCU (TSE e Renach) e das bases de dados do próprio TCU (peça 40) , sendo verificado que o endereço que constava nas demais bases era o mesmo da base da dados da Receita Federal, no qual o responsável não residia mais.
Diante da inexistência de outros endereços do responsável, promoveu-se a sua notificação por edital publicado no Diário Oficial da União (peça 41) 
Importante destacar que, antes de promover a citação por edital, para assegurar a ampla defesa, buscaram-se outros meios possíveis para localizar e citar o responsável, nos limites da razoabilidade, fazendo juntar aos autos informação comprobatória dos diferentes meios experimentados que restaram frustrados, tal como se demonstrou no item anterior da presente instrução (Acórdão 4851/2017-TCU-Primeira Câmara, Relator Min. Augusto Sherman) .
Nos processos do TCU, a revelia não leva à presunção de que seriam verdadeiras todas as imputações levantadas contra os responsáveis, diferentemente do que ocorre no processo civil, em que a revelia do réu opera a presunção da verdade dos fatos narrados pelo autor (Acórdão 1009/2018-TCU-Plenário, Relator Min. Bruno Dantas; 2369/2013 - TCU - Plenário, Relator Min. Benjamin Zymler e 2449/2013 - TCU - Plenário, Relator Min. Benjamin Zymler) . Dessa forma, a avaliação da responsabilidade do agente não pode prescindir da prova existente no processo ou para ele carreada. 
Ao não apresentar sua defesa, o responsável deixou de produzir prova da regular aplicação dos recursos sob sua responsabilidade, em afronta às normas que impõem aos gestores públicos a obrigação legal de, sempre que demandados pelos órgãos de controle, apresentar os documentos que demonstrem a correta utilização das verbas públicas, a exemplo do contido no art. 93 do Decreto-Lei 200/1967: "Quem quer que utilize dinheiros públicos terá de justificar seu bom e regular emprego na conformidade das leis, regulamentos e normas emanadas das autoridades administrativas competentes." 
Mesmo as alegações de defesa não sendo apresentadas, considerando o princípio da verdade real que rege esta Corte, procurou-se buscar, em manifestações do responsável na fase interna desta Tomada de Contas Especial, se havia algum argumento que pudesse ser aproveitado a seu favor. 
	No entanto, o responsável não se manifestou na fase interna, não havendo, assim, nenhum argumento que possa vir a ser analisado e posteriormente servir para afastar as irregularidades apontadas.
Em se tratando de processo em que a parte interessada não se manifestou acerca das irregularidades imputadas, não há elementos para que se possa efetivamente aferir e reconhecer a ocorrência de boa-fé na conduta do responsável, podendo este Tribunal, desde logo, proferir o julgamento de mérito pela irregularidade das contas, conforme os termos dos §§ 2º e 6º do art. 202 do Regimento Interno do TCU. (Acórdão 2064/2011-TCU-Primeira Câmara (relator Min. Ubiratan Aguiar) , 6.182/2011-TCU-1ª Câmara (relator Min. Weber de Oliveira) , 4.072/2010-TCU-1ª Câmara (Relator Min. Valmir Campelo) , 1.189/2009-TCU-1ª Câmara (Relator Min. Marcos Bemquerer) , 731/2008-TCU-Plenário (Relator Min. Aroldo Cedraz) .
Dessa forma, o responsável Mamoru Nakashima deve ser considerado revel, nos termos do art. 12, § 3º, da Lei 8.443/1992, devendo as contas serem julgadas irregulares, condenando-o ao débito apurado e aplicando-lhe a multa prevista no art. 57 da Lei 8.443/1992.
Prescrição da Pretensão Punitiva
	Vale ressaltar que a pretensão punitiva do TCU, conforme Acórdão 1441/2016-TCU-Plenário, Relator Min. Benjamin Zymler, que uniformizou a jurisprudência acerca dessa questão, subordina-se ao prazo geral de prescrição indicado no art. 205 do Código Civil, que é de dez anos, contado da data de ocorrência da irregularidade sancionada, nos termos do art. 189 do Código Civil, sendo este prazo interrompido pelo ato que ordenar a citação, a audiência ou a oitiva do responsável.
No caso em exame, não ocorreu a prescrição, uma vez que a irregularidade sancionada ocorreu em 25/4/2016, e o ato de ordenação da citação ocorreu em 10/5/2021.
CONCLUSÃO
	Em face da análise promovida na seção "Exame Técnico", verifica-se que o responsável Mamoru Nakashima não logrou comprovar a boa e regular aplicação dos recursos, instado a se manifestar, optou pelo silêncio, configurando a revelia, nos termos do § 3º, do art. 12, da Lei 8.443/1992. Ademais, inexistem nos autos elementos que demonstrem a boa-fé do responsável ou a ocorrência de outras excludentes de culpabilidade.
Verifica-se também que não houve a prescrição da pretensão punitiva, conforme análise já realizada.
	Tendo em vista que não constam dos autos elementos que permitam reconhecer a boa-fé do responsável, sugere-se que as suas contas sejam julgadas irregulares, nos termos do art. 202, § 6º, do Regimento Interno do TCU, com a imputação do débito atualizado monetariamente e acrescido de juros de mora, nos termos do art. 202, § 1º do Regimento Interno do TCU, descontado o valor eventualmente recolhido, com a aplicação da multa prevista no art. 57 da Lei 8.443/1992.
Por fim, como não houve elementos que pudessem modificar o entendimento acerca das irregularidades em apuração, mantém-se a matriz de responsabilização presente na peça 33.
PROPOSTA DE ENCAMINHAMENTO
Diante do exposto, submetemos os autos à consideração superior, propondo ao Tribunal:
considerar revel o responsável Mamoru Nakashima (CPF: XXX.874.308-XX) , para todos os efeitos, dando-se prosseguimento ao processo, com fulcro no art. 12, § 3º, da Lei 8.443/1992; 
		julgar irregulares, nos termos dos arts. 1º, inciso I, 16, inciso III, alíneas b e c, da Lei 8.443/1992, c/c os arts. 19 e 23, inciso III, da mesma Lei, as contas do responsável Mamoru Nakashima (CPF: XXX.874.308-XX) , prefeito na gestão 2013-2020, condenando-o ao pagamento das importâncias a seguir especificadas, atualizadas monetariamente e acrescidas dos juros de mora, calculadas a partir das datas discriminadas até a data da efetiva quitação do débito, fixando-lhe o prazo de quinze dias, para que comprove, perante o Tribunal, o recolhimento das referidas quantias aos cofres do Tesouro Nacional, nos termos do art. 23, inciso III, alínea "a", da citada lei, c/c o art. 214, inciso III, alínea "a", do Regimento Interno do TCU. 
Débitos relacionados ao responsável Mamoru Nakashima (CPF: XXX.874.308-XX) :
	Data de ocorrência
	Valor histórico (R$) 

	24/9/2014
	104.330,63

	25/4/2016
	123.761,20

	11/5/2012
	21.950,00

	6/6/2013
	1.593,20

	30/7/2013
	16.849,92

	23/1/2014
	38.161,10

	13/2/2014
	74.262,62

	22/4/2014
	55.602,24

	7/5/2014
	20.887,54

	2/6/2014
	109.052,67

	4/8/2014
	179.414,77

	29/1/2014
	21.950,00

Valor atualizado do débito (com juros) em 17/11/2021: R$ 1.202.076,68.
aplicar ao responsável Mamoru Nakashima (CPF: XXX.874.308-XX) , a multa prevista no art. 57 da Lei 8.443/1992 c/c o art. 267 do Regimento Interno do TCU, fixando-lhe o prazo de quinze dias, a contar da notificação, para que comprove, perante o Tribunal (art. 214, III, alínea "a", do Regimento Interno do TCU) , o recolhimento da dívida aos cofres do Tesouro Nacional, atualizada monetariamente desde a data do acórdão que vier a ser proferido por este Tribunal até a data do efetivo recolhimento, se paga após o vencimento, na forma da legislação em vigor;
	autorizar, desde logo, a cobrança judicial das dívidas, caso não atendida a notificação, na forma do disposto no art. 28, inciso II, da Lei 8.443/1992;
autorizar também, desde logo, se requerido, com fundamento no art. 26, da Lei 8.443, de 1992, c/c o art. 217, §§ 1º e 2º do Regimento Interno do TCU, o parcelamento da (s) dívida (s) em até 36 parcelas, incidindo, sobre cada parcela, corrigida monetariamente, os correspondentes acréscimos legais, fixando-lhe o prazo de quinze dias, a contar do recebimento da notificação, para comprovar, perante o Tribunal, o recolhimento da primeira parcela, e de trinta dias, a contar da parcela anterior, para comprovar os recolhimentos das demais parcelas, devendo incidir, sobre cada valor mensal, atualizado monetariamente, os juros de mora devidos, no caso do débito, na forma prevista na legislação em vigor, alertando o responsável de que a falta de comprovação do recolhimento de qualquer parcela importará o vencimento antecipado do saldo devedor, nos termos do § 2º do art. 217 do Regimento Interno deste Tribunal; 
enviar cópia do Acórdão a ser prolatado à Procuradoria da República no Estado de SP, nos termos do § 3º do art. 16 da Lei 8.443/1992, c/c o § 7º do art. 209 do Regimento Interno do TCU, para adoção das medidas cabíveis; e
enviar cópia do Acórdão que vier a ser proferido à Caixa Econômica Federal (mandatária No (a) Secretaria Executiva do Ministério da Cultura (extinta) ) e ao responsável, para ciência;
informar à Procuradoria da República no Estado de SP, à Caixa Econômica Federal (mandatária No (a) Secretaria Executiva do Ministério da Cultura (extinta) ) e ao responsável que a presente deliberação, acompanhada do Relatório e do Voto que a fundamenta, está disponível para a consulta no endereço www.tcu.gov.br/acordaos, além de esclarecer que, caso requerido, o TCU poderá fornecer sem custos as correspondentes cópias, de forma impressa; e
informar à Procuradoria da República no Estado de SP que, nos termos do parágrafo único do art. 62 da Resolução TCU 259/2014, os procuradores e membros do Ministério Público credenciados nesta Corte podem acessar os presentes autos de forma eletrônica e automática, ressalvados apenas os casos de eventuais peças classificadas como sigilosas, as quais requerem solicitação formal.

não há.

Procurador Júlio Marcelo de Oliveira.

TOMADA DE CONTAS ESPECIAL. TERMO DE COMPROMISSO. EXECUÇÃO PARCIAL SEM FUNCIONALIDADE DO OBJETO PACTUADO. NÃO COMPROVAÇÃO DA REGULAR APLICAÇÃO DOS RECURSOS REPASSADOS PELA UNIÃO. CITAÇÃO. REVELIA. CONTAS IRREGULARES. DÉBITO E MULTA.

TOMADA DE CONTAS ESPECIAL (TCE)

Secretaria de Controle Externo de Tomada de Contas Especial (SecexTCE).

Trata-se de tomada de contas especial instaurada pela Caixa Econômica Federal em desfavor de Mamoru Nakashima, prefeito do Município de Itaquaquecetuba/SP entre os anos de 2013 e 2020, em razão de não comprovação da regular aplicação dos recursos repassados pela União por meio do Termo de compromisso 0363570-64, registro Siafi 671886, firmado entre o Ministério da Cultura e aquela municipalidade, cujo objeto era a construção da Praça dos Esportes e da Cultura daquele Município.
Para tal, foram previstos R$ 2.020.000,00 à conta da concedente e R$ 200.490,62 referentes à contrapartida municipal. A vigência do ajuste foi de 29/2/2012 a 28/2/2019, com prazo para apresentação da prestação de contas em 29/4/2019. Os repasses efetivos da União para a conta vinculada ao contrato de repasse totalizaram R$ 1.758.040,11 (peça 22) .
O relatório do tomador de contas indica a execução parcial do contrato, sem funcionalidade do objeto, estima o débito no valor histórico de R$ 745.865,89 e imputa a responsabilidade a Mamoru Nakashima, ex-prefeito. No mesmo sentido o certificado de auditoria e o parecer do dirigente do órgão de controle interno.
No âmbito do TCU, o responsável foi citado pela "não comprovação da boa e regular aplicação dos recursos repassados por força do contrato de repasse 0363570-64 em razão da ausência de funcionalidade do objeto do termo de compromisso sem aproveitamento útil da parcela executada, por motivo de inexecução parcial e em razão da realização de saque da conta específica do contrato de repasse, sem o devido comprovante de despesa".
Devidamente citado, Mamoru Nakashima manteve-se inerte, razão pela qual a unidade técnica, com concordância do Ministério Público, propõe que seja declarado revel, o julgamento pela irregularidade de suas contas, com a consequente condenação em ressarcir o débito apurado e aplicação da multa prevista no art. 57 da Lei 8443/1992.
Feito breve resumo dos fatos, decido.
Anuo aos pareceres constantes dos autos, adotando-os como razões de decidir, sem prejuízo das observações a seguir.
Regulamente citado, o responsável se manteve inerte, razão pela qual deve ser declarada sua revelia, com o prosseguimento do processo para todos os efeitos.
Nos termos do relatório, diante dos elementos disponíveis nos autos, forçoso concluir pela não comprovação da boa e regular aplicação dos recursos públicos transferidos e ocorrência de prejuízo ao Erário. 
Sendo assim, julgo irregulares as contas de Mamoru Nakashima, condenando-o a ressarcir o débito apurado, que corresponde a R$ 1.231.760,62 em valores atualizados, e aplico-lhe a multa prevista no art. 57 da Lei 8443/1992.
Ante o exposto, VOTO para que seja adotada a minuta de acórdão que trago ao exame deste Colegiado.
TCU, Sala das Sessões, em 23 de agosto de 2022.
WALTON ALENCAR RODRIGUES 
Relator